【裁判字號】    98,訴,132
【裁判日期】    981230
【裁判案由】    大陸人民條例等
【裁判全文】
臺灣板橋地方法院刑事判決              98年度訴字第132 號
公 訴 人  台灣板橋地方法院檢察署檢察官
被    告  乙○○
          甲○○
上列被告等因違反台灣地區與大陸地區人民關係條例等案件，經
檢察官提起公訴（96年度偵字第22025 號），本院判決如下：
    主      文
乙○○共同違反不得使大陸地區人民非法進入台灣地區之規定，
累犯，處有期徒刑拾月。減為有期徒刑伍月，如易科罰金，以銀
元參佰元即新台幣玖佰元折算壹日。
甲○○共同連續行使明知為不實之事項，而使公務員登載於職務
上所掌之公文書，足以生損害於公眾，處有期徒刑陸月，如易科
罰金，以銀元參佰元即新台幣玖佰元折算壹日。減為有期徒刑參
月，如易科罰金，以銀元參佰元即新台幣玖佰元折算壹日。
    事      實
一、乙○○前曾於民國89年間，因違反毒品危害防制條例案件，
    經本院以89年度易字第4734號判決處有期徒刑六月確定，於
    91年10月8 日縮刑期滿執行完畢。詎仍不知警惕，明知其與
    大陸地區人民甲○○並無結婚之真意，竟與綽號「小林」之
    丙○○（業經本院另案以96年度訴字第539 號判決處有期徒
    刑二年確定，現正執行中），共同基於使大陸地區人民非法
    進入台灣地區之犯意聯絡，及與丙○○、甲○○共同基於行
    使使公務員登載不實公文書之概括犯意聯絡，乙○○經丙○○介紹並代辦護照、台胞證，於92年3 月4 日由丙○○偕同
    乙○○前往大陸地區，於92年3 月14日在大陸地區福州市與
    甲○○辦理假結婚登記，取得該市核發之結婚公證書，並於
    92年3 月27日取得財團法人海峽交流基金會認證證明書。乙○○在大陸地區辦畢形式上之結婚手續後，旋即於92年3 月
    17日返台，於92年3 月27日持前開公證書、結婚證明書，向
    台北縣三峽鎮戶政事務所申辦結婚登記，使承辦公務員將乙○○與甲○○結婚之不實事項登載於職務上所掌戶籍登記簿
    、戶口名簿，並核發戶籍謄本予乙○○，足生損害於戶政機
    關對於戶政管理、登記之正確性。乙○○復於92年4 月1 日
    持上開內容不實之證件，以配偶之身分簽名，填具擔保甲○○進入台灣地區之「大陸地區人民進入台灣地區保證書」，
    向台北縣政府警察局三峽分局吉埔派出所之承辦警員行使之
    ，經不知情之警員實質審查後，於該保證書上簽註意見而完
    成對保。乙○○取得前揭保證書後，又於92年4 月1 日承前
    共同行使使公務員登載不實文書之犯意，以甲○○申請來台
    探親受託人之名義，據以填載「大陸地區人民進入台灣地區
    旅行證申請書」，連同上揭結婚公證書、保證書、不實之戶
    籍謄本等資料，由丙○○偕同，向內政部警政署入出境管理
    局（現改制為入出國及移民署，以下簡稱「境管局」）以探
    親名義，申辦甲○○入境台灣地區之旅行證；經境管局人員
    於實質審查後，核發中華民國台灣地區旅行證，使甲○○得
    以形式上合法之探親名義非法入境台灣地區。甲○○遂於92
    年5 月21日持上開旅行證非法進入台灣地區。嗣甲○○於92
    年11月18日離境後，再於96年3 月10日來台，始因丙○○非
    法仲介大陸地區人士來台案件爆發，為警循線查獲。
二、案經高雄市政府警察局楠梓分局報告台灣板橋地方法院檢察
    署檢察官偵查起訴。
    理      由
一、本案認定犯罪事實所用之證據，經檢察官、被告乙○○、甲○○二人於本院審理時同意將該等證據資料列為證據調查，
    本院審酌上開證據資料作成時之情況，並無不適當之情形，
    且證據力並未明顯偏低，依刑事訴訟法第159 條之5 第1 項
    規定，均應具有證據能力。
二、訊據被告二人固不否認有於前開時、地，被告乙○○經由丙○○介紹前往大陸地區與被告甲○○辦理結婚手續，復申辦
    各該證件使被告甲○○進入台灣地區等事實，惟矢口否認有
    何犯行，辯稱：伊等有結婚之真意，甲○○來台後有住在乙○○家，並非假結婚云云。
三、本院查：
（一）上揭有關被告乙○○經由丙○○介紹，前往大陸地區與被
      告甲○○辦理結婚手續，復申辦各該證件使被告甲○○進
      入台灣地區等事實，為被告二人所不否認，復有大陸地區
      人民進入台灣地區保證書、旅行證申請書、財團法人海峽
      交流基金會證明書、結婚登記申請書、大陸公證書、戶籍
      謄本等件附卷可憑，應堪憑採。
（二）被告乙○○先於偵查時陳稱：大約在92年3 月的時候，有
      一個叫「小林」（指丙○○）的朋友問我有無娶妻，他就
      說要帶我到大陸，去介紹老婆給我，於是我92年3 月跟小
      林到大陸福建省福州市，小林就帶我到一家泡沫紅茶店，
      帶甲○○來給我看，接著我們就在福州市辦理結婚，去大
      陸之前不認識甲○○，我跟甲○○後來有交往二、三個月
      ，我先回台灣，甲○○再過來，認識二十幾天就在福州市
      辦理結婚登記，小林帶我去結婚沒有好處，我沒有給小林
      錢，不曉得小林為何沒有收仲介費，我和小林認識約二、
      三個禮拜，與甲○○不是假結婚，我有去吉埔派出所填大
      陸地區人民進入台灣地區保證書，有面談，面談官沒有意
      見，我有去三峽戶政事務所辦戶籍登記，是小林和我一起
      去的，因為我不會辦，甲○○現在三峽中正路我家和我母
      親同住，她有在做清潔工，說是她堂妹介紹的，小林是人
      蛇，但我的結婚是真結婚，甲○○生日我不知道，現年27
      歲半，甲○○現在都有來跟我會面云云。嗣經檢察官質疑
      被告二人之相處過程，被告乙○○始供稱：我承認是假結
      婚，過程沒有好處，當初是我想過去大陸玩，小林就說可
      以帶我去大陸，但是要介紹一個女生給我作老婆，他就幫
      我和甲○○在大陸辦結婚登記，辦好之後我就回來，小林
      有帶我到福州市、福清市玩，機票、住宿、飲食都是小林
      出錢，我完全不用出錢，回來台灣之後，是小林帶我去戶
      政事務所及警察機關辦理戶籍和相關保證書等文件，甲○○來台灣之後是住我家沒錯，她有在幫人家大樓做清潔工
      ，薪水都是自己用，沒有給我和我媽媽，偶爾有一、二次
      性關係，我是假結婚沒錯，但現在我想娶甲○○，因為本
      來是假結婚，所以沒有生小孩等語。並於本院準備程序時
      陳稱：我承認假結婚，我承認犯罪等語。嗣於被告甲○○
      否認檢察官起訴之犯罪事實後，再改稱：我是真結婚，我
      是氣她沒來看我才這樣講，之前是因為施用毒品被關心裡
      不舒服，才說我們是假結婚，甲○○結婚後都住我家，我
      母親叫鄭葉于，快七十歲了，甲○○老家在福清，是丙○○介紹的，丙○○帶我過去之後，回來我還錢給他，他沒
      有給我錢，丙○○說娶一個八萬元，我還丙○○新台幣（
      下同）十幾萬元云云。是被告乙○○坦認係經由專營非法
      仲介之丙○○，前往大陸地區與被告甲○○辦理結婚登記
      ，至對被告二人究竟有無結婚真意，則前後供述不一。
（三）而被告甲○○則先於偵查時陳稱：我是在大陸福清市在路
      上和乙○○認識的，92年3 月14日在福州市公證結婚，從
      松山機場入境，之後住三峽鎮○○路○段160 巷80號，乙○○人在監獄，現在沒有工作，跟婆婆同住，但我不知道
      婆婆的名字，約八十幾歲，公公去世了等語。再於本院審
      理時陳稱：我和乙○○是92年3 月份結婚，在大陸地區有
      請客，我有給仲介介紹費，仲介叫小林，我不知道他全名
      ，之後乙○○幫我申請過來台灣，92年10月回去，96年又
      過來一次，婚後都住老公家，現在沒有住了，住台北市○○區○○路228 巷11弄5 號3 樓，偶爾回去看婆婆；乙○○是林道法介紹的，乙○○下聘時買戒指、手鍊給我，跟
      乙○○認識沒幾天就結婚，半年後居留到期，我也想念父
      母，回去看他們，因為乙○○時常進出監獄，所以一回去
      就回去三年多云云。是被告甲○○對於如何與被告乙○○
      認識、結婚之證述前後供述不一，且與被告乙○○供述之
      內容不符；而被告乙○○係於被告甲○○於92年5 月21日
      入境台灣地區、於92年11月18日離境後，係半年後之93年
      6 月9 日入監服刑，於94年1 月8 日執行完畢；復於一年
      一月後之95年3 月1 日入監服刑，於95年12月19日執行完
      畢；再於半年後96年7 月6 日入監服刑，於98年7 月10日
      執行完畢（有被告乙○○之前案紀錄表在卷可稽），是被
      告乙○○雖有入監服刑之事實，然其出獄之時間並非短暫
      ，被告甲○○如真有結婚真意，理應共同維繫家庭，當無
      滯留大陸地區之理，是被告甲○○所辯，亦難採信。
（四）證人丙○○則於本院審理時到庭結證稱：乙○○是我帶他
      去大陸，去大陸之前不認識，我跟朋友在餐廳吃飯，有人
      帶人過來說他們要去結婚，有些人是要當人頭，是林榮華
      、鄭文對一起介紹的，應該是鄭文對介紹的，乙○○的配
      偶不是我處理的，實際誰處理我不清楚，是我哥哥那邊的
      人，他們會配對，年齡差不多的在一起，不管他們是真結
      婚還是假結婚。後來我和乙○○變成好朋友，他們之後還
      會去他家，二、三個月聯絡一次，後來乙○○他去執行，
      我就找不到他了。我跟甲○○沒有聯絡，大部分都是和乙○○聯絡。乙○○的交通費用要問鄭文對，我聽說乙○○
      有給鄭文對錢，當初聽那個人跟我說是媒人錢，乙○○說
      小林帶他去福州，機票、住宿等都是小林付錢，他要這樣
      說我也沒辦法，我剛講的是我聽說而已，真假我不知道等
      語。審酌婚姻為夫妻二人共同經營家庭生活，結婚乃終身
      大事，被告乙○○經由鄭文對介紹，於92年3 月4 日由專
      營非法仲介之丙○○偕同前往大陸地區，旋於十日後之92
      年3 月14日，在大陸地區福州市與初次見面、素昧平生之
      大陸地區人民被告甲○○辦理結婚登記，再於三日後之92
      年3 月17日返台，毫無相互認識、了解，即行結婚，顯與
      常情有悖；而被告甲○○於92年5 月21日進入台灣地區，
      於92年11月18日離境後，竟於三年多後之96年3 月10日始
      再入境台灣地區，亦與一般生活經驗法則有違。堪信被告
      乙○○確係以假結婚之脫法方式，使大陸地區人民即被告
      甲○○非法進入台灣地區甚明。
（五）至證人即被告之弟丁○○雖於本院審理時到庭證稱：被告
      乙○○去大陸娶妻之費用，伊和母親有幫忙出錢，印象中
      約提領十六萬元，婚宴有辦桌請客，結婚有拍照云云。惟
      依被告丁○○提出之三峽鎮農會、被告乙○○之母鄭葉于
      之三峽大埔郵局往來明細資料，於92年3 月至6 月間均無
      大筆款項之提領資料，被告乙○○則稱照片與被告甲○○
      吵架的時候撕掉了云云，是其證述核與事證不符，尚不足
      為被告二人有利之認定。
（六）綜上所述，本案事證明確，被告二人犯行，均堪認定。
四、新舊法之比較適用：
（一）被告二人行為後，台灣地區與大陸地區人民關係條例第79
      條業於92年10月29日修正公佈，自同年12月31日起施行，
      按修正前台灣地區與大陸地區人民關係條例第79條第1 項
      規定：「違反第十五條第一款規定者，處五年以下有期徒
      刑、拘役或科或併科新台幣五十萬元以下罰金」，修正後
      則規定：「違反第十五條第一款規定者，處一年以上七年
      以下有期徒刑，得併科新台幣一百萬元以下罰金」。比較
      新舊法結果，以修正前之規定對被告有利，應依刑法第2
      條第1 項前段規定，適用行為時即修正前之法律論處。
（二）被告二人行為後，刑法於94年2 月2 日修正公布，並自95
      年7 月1 日施行，且刑法施行法於95年6 月14日增訂該法
      第1 條之1 規定，並同自95年7 月1 日施行。另按同於95
      年7 月1 日修正施行之刑法第2 條規定，乃係關於新舊法
      比較適用之準據法，其本身無關行為可罰性要件之變更，
      故上開法律修正施行後，如有涉及比較新舊法之問題，即
      應逕依修正後刑法第2 條第1 項規定，為「從舊從輕」之
      比較。再法律變更之比較適用，比較時應就罪刑有關之共
      犯、未遂犯、想像競合犯、牽連犯、連續犯、結合犯、以
      及累犯加重、自首減輕暨其他法定加減（如身分加減）與
      加減例等一切情形，綜其全部罪刑之結果而為比較；且就
      比較之結果，須為整體之適用，不能割裂分別適用各該有
      利於行為人之法律（最高法院95年度第8 次刑事庭會議決
      議意旨參照）。
（三）經綜合比較結果，被告二人所犯涉及罰金刑、牽連犯、連
      續犯、易刑處分等規定，均以修正前刑法對被告有利；另
      刑法第28條關於共同正犯之規定雖亦修正，限於直接從事
      構成犯罪事實之行為者，排除陰謀共同正犯及預備共同正
      犯之類型，惟被告二人係直接從事構成犯罪事實之行為，
      依修正前後之規定均構成共同正犯，並無有利、不利之情
      形，自應整體依刑法第2 條第1 項前段規定，適用行為時
      即修正前刑法相關規定，予以論處。
五、論罪部分：
（一）按台灣地區與大陸地區人民關係條例第79條第1 項處罰違
      反同條例第15條第1 款所定，使大陸地區人民非法進入台
      灣地區罪，凡非經合法手續進入者，皆包含之，使大陸地
      區人民以假結婚真入境之脫法方式，進入台灣地區，即該
      當此罪（最高法院92年度台上字第40號判決意旨參照）。
      次按戶政機關人員於人民申請辦理結婚登記，乃依照申請
      人提出之書面辦理登記，並不進行實質審查。
（二）核被告乙○○所為，係犯台灣地區與大陸地區人民關係條
      例第79條第1 項之違反不得使大陸地區人民非法進入台灣
      地區規定罪、刑法第216 條、第214 條之行使使公務員登
      載不實公文書罪。被告乙○○使公務員登載不實之低度行
      為，為其進而行使之高度行為所吸收，不另論罪。被告乙○○與丙○○二人間，就違反不得使大陸地區人民非法進
      入台灣地區規定罪之犯行；被告乙○○、甲○○與丙○○
      三人間，就行使使公務員登載不實公文書罪犯行，分別有
      犯意聯絡及行為分擔，皆為共同正犯。被告乙○○為使被
      告甲○○非法入境，先後數次行使使公務員登載不實文書
      ，係基於概括犯意反覆為之，應依修正前刑法第56條關於
      連續犯之規定論以一罪，並依法加重其刑。又被告乙○○
      所犯上開二罪間，具有方法、結果之牽連關係，應依修正
      前刑法第55條關於牽連犯之規定，從一重之使大陸地區人
      民非法進入台灣地區罪處斷。又被告乙○○有如前所述之
      前案紀錄，於91年10月8 日執行完畢，其於受徒刑之執行
      完畢後，五年以內故意再犯本案有期徒刑以上之罪，為累
      犯（被告係於徒刑執行完畢後故意再犯罪，依修正前、後
      刑法規定，均構成累犯，應逕適用裁判時之現行刑法論處
      ，最高法院95年度第20次刑事庭會議決議、95年度台上字
      第7421號判決意旨參照），應依法遞加重其刑。
（二）核被告甲○○所為，係犯刑法第216 條、第214 條之行使
      使公務員登載不實公文書罪（指辦理假結婚以非法入境部
      分）。被告甲○○使公務員登載不實之低度行為，為其進
      而行使之高度行為所吸收，不另論罪。被告甲○○、乙○○、丙○○三人間，就行使使公務員登載不實公文書罪犯
      行，有犯意聯絡及行為分擔，為共同正犯。被告甲○○由
      被告乙○○辦理非法入境，先後數次行使使公務員登載不
      實文書，係基於概括犯意反覆為之，應依修正前刑法第56
      條關於連續犯之規定論以一罪，並依法加重其刑。
六、爰審酌被告二人各自之素行、智識程度，犯罪之動機、利用
    假結婚之不法手段，規避相關法令就大陸地區人民入境之管
    制，對於台灣地區入境管制、就業市場及治安之影響，及犯
    罪後之態度等一切情狀，分別量處如主文所示之刑。末查被
    告二人之犯罪時間，在96年4 月24日以前，與中華民國96年
    罪犯減刑條例第2 條第1 項第3 款之規定相符，合於減刑條
    件，應依法減其宣告刑二分之一，並諭知如易科罰金之折算
    標準，以示懲儆。
據上論斷，應依刑事訴訟法第299 條第1 項前段，修正前台灣地
區與大陸地區人民關係條例第15條第1 款、第79條第1 項，刑法
第2 條第1 項、第11條前段、第216 條、第214 條、第47條第1
項，修正前刑法第28條、第56條、第55條、第41條第1 項前段，
廢止前罰金罰鍰提高標準條例第1 條前段、第2 條，中華民國九
十六年罪犯減刑條例第2 條第1 項第3 款、第7 條、第9 條，刑
法施行法第1 條之1 ，判決如主文。
本案經檢察官馮君傑到庭執行職務。
中    華    民    國    98    年    12    月    30    日
            刑事第17庭  審判長法  官  曾正耀
                              法  官  張兆光
                              法  官  林鈺琅
以上正本證明與原本無異。
如不服本判決，應於收受送達後10日內，向本院提出上訴狀，並
應敘述具體理由；其未敘述上訴理由者，應於上訴期間屆滿後20
日內，向本院補提理由書（均須按他造當事人之人數附繕本），
「切勿逕送上級法院」。
                              書記官  林蔚然
中    華    民    國    98    年    12    月    30    日
附錄本案論罪科刑法條全文：
台灣地區與大陸地區人民關係條例第15條：
  下列行為不得為之：
  一、使大陸地區人民非法進入台灣地區。
  二、明知台灣地區人民未經許可，而招攬使之進入大陸地區。
  三、使大陸地區人民在台灣地區從事未經許可或與許可目的不
      符之活動。
  四、僱用或留用大陸地區人民在台灣地區從事未經許可或與許
      可範圍不符之工作。
  五、居間介紹他人為前款之行為。
修正前台灣地區與大陸地區人民關係條例第79條：
  違反第十五條第一款規定者，處五年以下有期徒刑、拘役或科
  或併科新台幣五十萬元以下罰金。
  以犯前項之罪為常業者，處一年以上七年以下有期徒刑，得併
  科新台幣一百萬元以下罰金。
  第一項之未遂犯罰之。
刑法第214 條：（使公務員登載不實罪）
  明知為不實之事項，而使公務員登載於職務上所掌之公文書，
  足以生損害於公眾或他人者，處三年以下有期徒刑、拘役或五
  百元以下罰金。
刑法第216 條：（行使偽造變造或登載不實之文書罪）
  行使第二百十條至第二百十五條之文書者，依偽造、變造文書
  或登載不實事項或使登載不實事項之規定處斷。


司法院資訊處製作；財團法人民間司法改革基金會備份。
